臺灣屏東地方法院刑事判決　　　　　　　94年度選訴字第16號
公　訴　人　臺灣屏東地方法院檢察署檢察官
被　　　告　丁○○　男　49歲.
選任辯護人　甲○○　律　師
上列被告因賄選案件，經檢察官提起公訴（94年度選偵字第16號
），本院判決如下：
    主  文
丁○○無罪。
    理  由
一、公訴意旨略以：被告丁○○為協助參選第六屆立法委員登記
    第5 號之候選人蔡豪順利當選，不以正當方法助選，竟基於
    買票行賄之犯意，於民國93年12月7 日15時左右，前往屏東
    縣里港鄉○○村○○路55之1 號有投票權人丙○○住處，詢
    問丙○○家中有投票權者有若干？在得知潘家有投票權人有
    3 人（丙○○、乙○○及潘清祥），即以每票賄款新台幣（
    下同）500 元之代價，交付賄款1500元予丙○○收受，而與
    有投票權人丙○○約定於投票日投票圈選不知情之第5 號候
    選人蔡豪，並託丙○○將各500 元之賄款轉交予有投票權人
    乙○○及潘清祥（丙○○未轉交該賄款予乙○○及潘清祥，
    亦未告知乙○○及潘清祥投票給蔡豪），而丙○○亦承諾於
    93 年12 月11日將投票予蔡豪。嗣檢察官接獲祕密證人檢舉
    後，指揮屏東縣警察局里港分局，於同日19時許，在丙○○
    之前開住處查獲，並扣得賄款1500元。因認被告丁○○涉有
    違反公職人員選舉罷免法第90條之1 第1 項之罪嫌。
二、按犯罪事實應依證據認定之，無證據不得認定犯罪事實；不
    能證明被告犯罪者，應諭知無罪之判決，刑事訴訟法第154
    條第2 項、第301 條第1 項分別定有明文。又事實之認定，
    應憑證據，如未能發現相當證據，或證據不足以證明，自不
    能以推測或擬制之方法，為裁判基礎（最高法院40年台上字
    第86號判例參照）；且認定犯罪事實所憑之證據，雖不以直
    接證據為限，間接證據亦包括在內，然而無論直接證據或間
    接證據，其為訴訟上之證明，須於通常一般之人均不致有所
    懷疑，而得確信其為真實之程度者，始得據為有罪之認定，
    倘其證明尚未達到此一程度，而有合理之懷疑存在而無從使
    事實審法院得有罪之確信時，即應由法院為諭知被告無罪之
    判決（最高法院76年台上字第4986號判例參照）。
三、公訴人認被告丁○○涉有違反公職人員選舉罷免法第90條之
    1 第1項 對有投票權之人行求賄賂罪嫌，無非以被告前揭行
    賄犯行，業據證人丙○○於警訊及偵查中陳述綦詳，證人乙○○於偵查中證述：伊於93年12月7 日17時許，曾看見被告
    到伊與丙○○之住處，找丙○○不知談何事？嗣後丙○○有
    告知伊，被告有拿1500元給他，要求他們投票給某位候選人
    之事實，並有扣案之賄款1500元可稽等情為論據。訊據被告
    丁○○堅決否認有何違法公職人員選舉罷免法之犯行，辯稱
    ：我不管政治的事情，不可能買票。我跟丙○○不熟，根本
    沒有跟他買票等語。經查：
(一)、按證人、鑑定人依法應具結而未具結者，其證言或鑑定意見
    ，不得作為證據，刑事訴訟法第158 條之3 定有明文。而同
    法第159 條之1 第2 項雖規定，被告以外之人於偵查中向檢
    察官所為之陳述，除顯有不可信之情況者外，得為證據。惟
    該被告以外之人（含共同被告、共犯、被害人、證人等），
    於偵查中向檢察官所為之陳述，性質上仍屬傳聞證據（即審
    判外之陳述），然因檢察官依法有訊問被告、證人及鑑定人
    之權，證人、鑑定人且須「具結」，而檢察官向被告以外之
    人所取得之陳述，原則上均能遵守法律規定，不致違法取供
    ，其可信性極高，為兼顧理論與實務，因而規定除顯有不可
    信之情況者外，得為證據（參考刑事訴訟法第159 條之1 立
    法理由）。但被告以外之人於偵查中向檢察官所為之陳述，
    仍應依法具結，始有證據能力，否則未依法具結，依刑事訴
    訟法第158 條之3 規定，不得作為證據（最高法院94年度台
    上字第1644號判決可資參照）。證人丙○○於警訊時陳述：
    （問：丁○○拿給你的賄選1500元是要你投給何立委候選人
    ，該金額共向你買幾票？）丁○○是向交待要投給本次（第
    6 屆）立法委員候選人登記第5 號者，我不知其姓名，丁○○給我的1500元是向我家買3 張選票（我及我太太和我兒子
    ）等語（見偵卷第119 頁）；復於警局檢察官訊問時陳稱：
    （問：本次立委選舉有無人向你於何時、在何地買票？）有
    丁○○是我們媽祖廟的主委，於93年12月7 日19時許，拿15
    00元到我家向我期約立委候選人5 號蔡豪，我後來有轉交我
    兒子潘清祥及妻子各500 元，並有要求他們投票給5 號蔡豪
    ，他們知道是買票的錢等語（見本院審理卷第51頁）；又於
    警局檢察官訊問時陳述：（問：是否在場的丁○○向你買票
    ？）是。是他拿1500元給我等語（見偵卷第146 頁）在卷甚
    詳，然因丙○○於檢察官先後二次訊問時，檢察官均未依法
    命其具結，從而依前揭說明，證人丙○○上開證詞依法不得
    作為證據。況且證人丙○○於本院審理中翻異前詞證述：（
    問：提示偵查卷146 頁第4 行，93年12月8 日晚上11、12點
    ，檢察官有問你，你跟檢察官說是被告拿1500元給你，有何
    意見？）我頭腦都亂掉了，不知道如何說，才會講這些話。
    （問：你為何跟警察和檢察官說，被告在剛才所述的時間、
    地點跟你買3 票？）沒有，我整個都亂掉了。（問：你事後
    有無跟你太太說，被告跟你買3 票的事情？）沒有。（問：
    你在警察局和檢察官那邊說，為何這樣講，是什麼原因？）
    我有高血壓、心臟病，整個都亂掉了等語（見本院審理卷第
    29頁至第35頁）甚明，是證人丙○○前後證述明顯不一，警
    訊及偵查中所言實難採為不利於被告論罪之依據。
(二)、依證人乙○○警訊於陳述：（問：丙○○在警訊筆錄中說93
    年12月7 日19時許，有一位丁○○拿1500元到我家向我期約
    立委候選人5 號，有無回事？）當時確實有拿我家找我先生
    丙○○，但我不知道他們在談什麼。（問：你當時有無親眼
    目睹丁○○有拿錢給你先生丙○○？）沒有。只有看到丁○○到我家而已等語（見偵卷第25頁）；及於偵查中所證稱：
    93 年12 月7 日下午7 時許，丁○○有到我家。（問：他到
    你家找你先生做何事？）我當時人在廚房，不知做何事。（
    問：事後你先生有告知他們二人談話內容？）我先生告訴我
    ，丁○○有拿1500元給我先生，因我家有3 票，並有說叫我
    要投票給某候選人，但因我忙著到田裡工作，已忘了叫我要
    投給何人等語（見偵卷第86頁）以觀，顯見證人乙○○對於
    被告是否於上述時、地以1500元之代價，向證人丙○○期約
    賄選之詳細經過，係事後聽聞證人丙○○所為之轉述，並非
    其本身所親見親聞，已欠缺於訴訟上為證人所必需對於待證
    事實有親身體驗之證人適格，所為之證言應無證據能力。且
    參諸證人乙○○於本院審理時所結證：（問：提示偵查卷第
    25頁第6 行告以要旨，警察問你丙○○在警察筆錄說，93
    年12月7 日晚上7 點的時候，被告有拿1500元給你們，有何
    意見？）沒有，我沒有跟警察說被告來找我先生。（問：告
    知偵查卷第86頁倒數第2 行要旨，你跟檢察官回答被告有去
    你家，有何意見？）沒有，我沒有這樣說。（問：你在檢察
    官那邊有說，被告去找你先生的時候，你人在廚房，有何意
    見？）檢察官說如果不這樣講，我先生會被抓去關，我就沒
    有拿，為何要說有，說我先生有認了，我就沒有拿，要我認
    什麼。我先生是頭昏亂講的。（問：你在分局的時候，有跟
    檢察官說妳先生事後有告訴你說，被告有拿1500元向你們買
    票，有何此事？）這是他們自己寫的等語（見本院審理卷第
    36頁至第39頁）以觀，可知證人乙○○警訊及偵查中所言與
    本院所證述之內容亦明顯不同，實難以其前揭證詞證明被告
    有何公訴人所指之期約賄選犯行。
(三)、雖證人丙○○於警詢時陳述：（問：93年12月8 日23時許，
    你帶同警方到你家取獲1500元，來源如何？）是丁○○向賄
    選要我投票給某特定立委候選人用的。（問：丁○○拿給你
    的賄選金1500元是要你投給何立委候選人？該金額共向你買
    幾票？）丁○○是向我交待要投給本次立法委員候選人登記
    第5 號者，我不知其姓名，丁○○給我1500元是向我家買3
    張選票，我及我太太及我兒子。（問：你帶同警方前往處查
    獲之賄選金1500元過程如何？）是我帶同警方於前述時間、
    地點在我房間桌子抽屜內由我自由拿出交給警方的等語（見
    偵卷第117 頁至第119 頁）；及在警局經檢察官訊問時亦為
    相同陳述（見偵卷第51頁），然因證人丙○○於偵查中檢察
    官並未依法命其具結，故證人丙○○之證詞依法不得作為證
    據，已如前述。再者證人丙○○於本院審理時明白證稱：（
    問：警察有無問你查到的這些錢是如何來的？）沒有，有說
    錢如何來的，我說在廚房拿出來的。（問：你有跟警察回答
    說，在房間桌子抽屜裡面拿出來的，有何意見？）我有說錢
    是從廚房拿出來的，我說錢不夠叫我太太再去借，我沒有跟
    警察這樣說）（問：你太太去跟文章的太太借多少錢？）
    1000 元 等節甚詳（見本院審理卷第33頁），核與隔離訊問
    後證人乙○○於本院審理中所證述：警察載我先生回來，我
    先生說他沒有收錢，我拿2000元出來，警察叫我拿去換的，
    警察跟我去換的，我拿1000元去換100 元的10張，我拿回去
    警察叫我去換500 元，我說店家沒有500 元的等語（見本院
    審理卷第39、第40頁）大致相符，可證扣案之所謂1500賄款
    ，應非由證人丙○○家中抽屜所直接取出，而係警方要求證
    人乙○○事後向他人兌換而提出供警方扣案，並非證人丙○○於警詢所言係被告至其家中所交付之賄款，應堪認定。是
    以公訴人所指扣案之1500元，係被告所交付予證人丙○○之
    賄款，自乏其憑據，亦難採為不利於被告論罪科刑之證據。
四、此外，本院復查無其他積極證據足認被告有何公訴人所指訴
    之犯行，既不能證明被告犯罪，自應諭知無罪之判決。
據上論斷，應依刑事訴訟法第301 條第1項，判決如主文。
中　　華　　民　　國　　94　　年　　5 　　月　　31　　日
                      刑事3庭  審判長   法  官  楊清安
                                        法  官  柯雅惠
                                        法  官  楊萬益
以上正本證明與原本無異。
如不服本判決應於收受本判決送達後十日內向本院提出上訴書狀
，其未敘述上訴理由者，並得於提起上訴後十日內向本院補提理
由書狀（均須按他造當事人之人數附繕本）「切勿逕送上級法院
」
中　　華　　民　　國　　94　　年　　5 　　月　　31　　日
                                        書記官  呂坤宗
